ACORDAO-COMPLETO-2346249

ACÓRDÃO 509/2019 ATA 7/2019 - PLENÁRIO

VISTOS, relatados e discutidos estes autos de acompanhamento sobre a cautelar para a indisponibilidade dos bens de José Humberto Cruvinel Resende a partir da prolação do Acórdão 2791/2017-TCU-Plenário, no âmbito do TC 023.301/2015-5, em sintonia com o Acórdão 2.166/2015 proferido pelo Plenário do TCU no bojo do TC 023.301/2015-5, diante dos indícios de dano ao erário no Contrato 0800.0043363.08.2 (CT – 111) celebrado pela Petróleo Brasileiro S.A. (Petrobras) com o Consórcio Interpar (Mendes Júnior Trading e Engenharia S.A., Sistemas em Óleo e Gás – SOG e Montagens e Projetos Especiais – MPE) para a execução das unidades e sistemas off-sites nas carteiras de gasolina, coque e HDT da Refinaria Presidente Getúlio Vargas no Estado do Paraná (Repar) ;
ACORDAM os Ministros do Tribunal de Contas da União, reunidos em Sessão do Plenário, ante as razões expostas pelo Relator, em:
9.1. considerar prejudicada a cautelar de indisponibilidade dos bens decretada pelo item 9.1 do Acórdão 2791/2017-TCU-Plenário em relação ao Sr. José Humberto Cruvinel Resende;
9.2. determinar que a unidade técnica adote as seguintes medidas:
9.2.1. envie a cópia deste Acórdão, acompanhado do Relatório e da Proposta de Deliberação que o fundamenta, ao responsável, à Força-Tarefa do Ministério Público Federal junto à Operação Lava-Jato no Paraná, à Força-Tarefa da Advocacia-Geral da União junto à Operação Lava-Jato no Paraná, ao juízo federal na 13ª Vara Federal de Curitiba – PR, à Controladoria-Geral da União (CGU) e à Diretoria de Governança, Risco e Conformidade da Petrobras, para ciência e eventuais providências; e
9.2.2. promova o apensamento definitivo do presente processo ao TC Processo 023.301/20155.

Indisponibilidade de bens decretada diante dos indícios de dano ao erário no bojo do contrato para a execução das unidades e sistemas off-sites nas carteiras de gasolina, coque e HDT da Refinaria Presidente Getúlio Vargas no Estado do Paraná (Repar).

Petróleo Brasileiro S.A.

3. Interessados/Responsáveis:
3.1. Responsável: José Humberto Cruvinel Resende (CPF XXX.676.076-XX).

Aroldo Cedraz.

13.1. Ministros presentes: José Mucio Monteiro (Presidente), Walton Alencar Rodrigues, Benjamin Zymler, Aroldo Cedraz, Raimundo Carreiro e Ana Arraes.
13.2. Ministro que alegou impedimento na Sessão: Aroldo Cedraz.
13.3. Ministros-Substitutos presentes: Augusto Sherman Cavalcanti, Marcos Bemquerer Costa, André Luís de Carvalho (Relator) e Weder de Oliveira.

ANDRÉ DE CARVALHO

Trata-se de acompanhamento sobre a cautelar para a indisponibilidade dos bens de José Humberto Cruvinel Resende a partir da prolação do Acórdão 2791/2017-TCU-Plenário, no âmbito do TC 023.301/2015-5, em sintonia com o Acórdão 2.166/2015 proferido pelo Plenário do TCU no bojo do TC 023.301/2015-5, diante dos indícios de dano ao erário no Contrato 0800.0043363.08.2 (CT – 111) celebrado pela Petróleo Brasileiro S.A. (Petrobras) com o Consórcio Interpar (Mendes Júnior Trading e Engenharia S.A., Sistemas em Óleo e Gás – SOG e Montagens e Projetos Especiais – MPE) para a execução das unidades e sistemas off-sites nas carteiras de gasolina, coque e HDT da Refinaria Presidente Getúlio Vargas no Estado do Paraná (Repar) .
O referido Acórdão 2.791/2017 foi prolatado, em síntese, pelo Plenário do TCU nos seguintes termos:
	“ (...) 9.1. decretar cautelarmente, com fundamento no art. 44, § 2º, da Lei nº 8.443, de 1992, e nos arts. 273 e 274 do RITCU, pelo prazo de 01 (um) ano, a indisponibilidade dos bens dos responsáveis a seguir relacionados, devendo esta medida alcançar os bens considerados bastantes para garantir o integral ressarcimento do débito apurado nos autos, ressalvados os bens financeiros necessários ao sustento das pessoas físicas e à continuidade das operações das pessoas jurídicas, no montante de R$ 743.955.493,50 (em valores históricos) , atualizada monetariamente a partir das datas indicadas nos demonstrativos de débito às Peça 118 e 119:
	Responsável
	CPF/CNPJ

	Consórcio Interpar
	10.217.884/0001-94

	Setal Óleo e Gás S.A
	07.639.071/0001-88

	MPE Montagens e Projetos Especiais S.A
	31.876.709/0001-89

	Mendes Júnior Trading e Engenharia S.A
	19.394.808/0001-29

	Sérgio Cunha Mendes
	XXX.654.356-XX

	Alberto Elísio Vilaça Gomes
	XXX.827.196-XX

	Ângelo Alves Mendes
	XXX.398.246-XX

	José Humberto Cruvinel Resende
	XXX.676.076-XX

	Alberto Jesus Padilla Lizondo
	XXX.154.068-XX

	Carlos Alberto Rodrigues
	XXX.187.668-XX

	Luiz Cláudio de Araújo Santoro
	XXX.668.007-XX

	Jésus de Oliveira Ferreira Filho
	XXX.605.176-XX

	José Paulo Assis
	XXX.249.849-XX

	Renato de Souza Duque
	XXX.750.395-XX

	José Sérgio Gabrielli de Azevedo
	XXX.515.167-XX

	Paulo Roberto Costa
	XXX.612.879-XX  

	Pedro José Barusco Filho
	XXX.145.708-XX 

9.2. considerar, como termo inicial para a contagem do prazo fixado no 9.1 deste Acórdão, a data de averbação da medida cautelar nos respectivos órgãos de registro dos bens;
9.3. determinar que a Secretaria-Geral de Controle Externo adote todas as providências necessárias à efetivação das medidas inerentes à indisponibilidade de bens determinadas neste Acórdão, em sintonia, por exemplo, com o item 9.8 do Acórdão 1083/2017-TCU-Plenário;
9.4. determinar que a SeinfraOperações adote as seguintes medidas:
9.4.1. promova, nos termos do ar. 44, § 2º, da Lei 8.443, de 1992, e do art. 276, § 3º, do RITCU, a oitiva dos responsáveis relacionados no item 9.1 deste Acórdão, para que, no prazo de 15 (quinze) dias, apresentem as suas manifestações sobre a medida cautelar de indisponibilidade dos bens adotada, se assim o desejarem;
9.4.2. informe aos responsáveis relacionados no item 9.1 deste Acórdão que, no âmbito da respectiva resposta à oitiva referida no item 9.4.1 deste Acórdão, fica desde já franqueada a possibilidade de serem indicados os bens por eles considerados essenciais ao sustento das pessoas físicas e à manutenção das atividades operacionais das pessoas jurídicas, com as devidas justificativas, estando, assim, não suscetíveis ao alcance da medida cautelar, em sintonia com as mais recentes decisões do STF (v. g.: MS 34446 MC/DF) ;
9.4.3. constitua, com base no art. 44 da Resolução TCU nº 259, de 2014, o correspondente processo apartado especifico de ‘indisponibilidade de bens’ (para cada responsável) com vistas a tratar das medidas processuais cabíveis para a identificação e a indisponibilidade dos respectivos bens;
9.5. determinar que, com fulcro nos arts. 10, § 1º, 12, incisos I e II, e 16, § 2º, da Lei 8.443, de 1992, e nos arts. 202, incisos I e II, e 209, §§ 5º e 6º, do RITCU, a SeinfraOperações promova a citação dos responsáveis a seguir relacionados, para que, no especial e improrrogável prazo de  60 (sessenta) dias, apresentem as suas alegações de defesa sobre as falhas consistentes no débito apurado junto ao contrato principal e/ou recolham aos cofres da Petrobras S.A. a quantia de R$ 475.299.005,58 (em valores históricos) , atualizada monetariamente a partir das datas indicadas no demonstrativo de débito à Peça 118 até a data do efetivo recolhimento, abatendo-se, na oportunidade, as quantias já eventualmente ressarcidas, na forma da legislação em vigor, em face das seguintes irregularidades:
9.5.1. Consórcio Interpar (formado pelas empresas: Setal Óleo e Gás S.A; MPE Montagens e Projetos Especiais S.A; Mendes Júnior Trading e Engenharia S.A) , como signatário do contrato Nº 0800.0043363.08.2 (CT – 111) , em decorrência de agir em conluio com as demais licitantes e pagar vantagem indevida a agentes públicos para que atuassem, de forma omissiva ou comissiva, garantido a restrição de participação no certame àquelas empresas cartelizadas com o intuído de maximização indevida de lucros, assinando contrato com preços superestimados e com Demonstrativo de Formação de Preços sob valores expressivos sem o suficiente detalhamento para que pudessem ser avaliados, em infringência aos princípios básicos dispostos no art. 37 da CF/1998, no art. 3º da Lei 8.666, de 1993, e no item 1.2 do Decreto 2.745, de 1998, além dos arts. 90 e 93 da Lei Geral de Licitações, e com mácula aos princípios da vedação ao enriquecimento sem causa, da função social do contrato e da justa proporção entre os encargos e a respectiva contraprestação remuneratória;
9.5.2. José Sérgio Gabrielli de Azevedo, como Presidente da Petrobras, em decorrência de inobservar os deveres previstos no art. 158 da Lei nº 6.404, de 1976, por ter atuado com conivência, imperícia, imprudência ou negligência, além da falta de dever de cuidado, em relação à necessária apuração dos ilícitos perpetrados na estatal; por ter deixado de agir para prevenir, evitar ou impedir a prática desses ilícitos; por falhar no seu dever de diligência previsto no art. 153 da Lei 6.404, de 1976, e por ter atuado com conivência, imperícia, imprudência ou negligência em relação à deficiente supervisão e controle das irregularidades praticadas pelos seus subordinados, conforme apurado nos recentes elementos de prova oriundos da Operação Lava Jato;
9.5.3. Renato de Souza Duque, como Diretor de Serviços da Petrobras, em decorrência de se omitir no seu poder-dever de agir para impedir a ação delituosa contra as licitações da estatal, mediante recebimento de vantagem indevida das empresas cartelizadas, permitindo o direcionamento da licitação, com restrição à competitividade, com proposta de preços superestimadas e sem a devida análise do Demonstrativo de Formação de Preços, que apresentava itens de valores expressivos sem o suficiente detalhamento para que pudessem ser avaliados, em condutas decisivas para a consubstanciação do superfaturamento tratado no presente processo e em infringência aos princípios básicos dispostos no art. 37 da CF/1998, no art. 3º da Lei 8.666, de 1993, e no item 1.2 do Decreto 2.745, de 1998, além dos arts. 91 e 92 da Lei Geral de Licitações;
9.5.4. Pedro José Barusco Filho, como Gerente Executivo da Petrobras, em decorrência de se omitir no seu poder-dever de agir para impedir a ação delituosa contra as licitações da estatal, mediante recebimento de vantagem indevida das empresas cartelizadas, permitindo o direcionamento da licitação, com restrição à competitividade, com proposta de preços superestimadas e sem a devida análise do Demonstrativo de Formação de Preços, que apresentava itens de valores expressivos sem o suficiente detalhamento para que pudessem ser avaliados, em condutas decisivas para a consubstanciação do superfaturamento tratado no presente processo e em infringência aos princípios básicos dispostos no art. 37 da CF/1998, no art. 3º da Lei 8.666, de 1993, e no item 1.2 do Decreto 2.745, de 1998, além dos arts. 91 e 92 da Lei Geral de Licitações;
9.5.5. Paulo Roberto Costa, como Diretor de Abastecimento da Petrobras, em decorrência de se omitir no seu poder-dever de agir para impedir a ação delituosa contra as licitações da estatal, mediante recebimento de vantagem indevida das empresas cartelizadas, permitindo o direcionamento da licitação, com restrição à competitividade, e também de propor, à Diretoria Executiva, a contratação do Consórcio Interpar com proposta de preços superestimadas e sem a devida análise do Demonstrativo de Formação de Preços, que apresentava itens de valores expressivos sem o suficiente detalhamento para que pudessem ser avaliados, em condutas decisivas para a consubstanciação do superfaturamento tratado no presente processo e em infringência aos princípios básicos dispostos no art. 37 da CF/1998, no art. 3º da Lei 8.666, de 1993, e no item 1.2 do Decreto 2.745, de 1998, além dos arts. 91 e 92 da Lei Geral de Licitações;
9.5.6. Alan Kardec Pino, como Gerente Executivo de Abastecimento e Refino da Petrobras, por propor a realização da licitação que resultou na formalização do Contrato CT 111 com o sobrepreço e o consequente superfaturamento, conforme Documento Interno da Petrobras (DIP) nº 116/2007, em infringência aos princípios básicos dispostos no art. 37 da CF/1998, no art. 3º da Lei 8.666, de 1993, e no item 1.2 do Decreto 2.745, de 1998; 
9.5.7. José Carlos Cosenza, como Gerente Executivo de Abastecimento e Refino da Petrobras, por autorizar a formalização do Contrato CT 111 com o sobrepreço e o consequente superfaturamento, conforme Documento Interno da Petrobras (DIP) nº 458/2008, em infringência aos princípios básicos dispostos no art. 37 da CF/1998, no art. 3º da Lei 8.666, de 1993, e no item 1.2 do Decreto 2.745, de 1998;
9.5.8. Sérgio Cunha Mendes, como Diretor Vice-Presidente Executivo da Mendes Júnior Trading e Engenharia S.A, em decorrência de praticar e conduzir atos ilícitos, com desvio de finalidade e abuso da personalidade jurídica que representava, para fraudar o processo licitatório da Petrobras e obter contrato de obras com sobrepreço de forma a maximizar indevidamente os lucros da empresa Mendes Júnior Trading e Engenharia S.A, mediante formação de cartel e pagamento de propinas a agentes da estatal, em infringência aos princípios básicos dispostos no art. 37 da CF/1998, no art. 3º da Lei 8.666, de 1993, e no item 1.2 do Decreto 2.745, de 1998, além dos princípios da vedação ao enriquecimento sem causa, à função social do contrato e à justa proporção entre os encargos e a respectiva contraprestação remuneratória;
9.5.9. Alberto Elísio Vilaça Gomes, como representante da Mendes Júnior Trading e Engenharia S.A, em decorrência de praticar e conduzir atos ilícitos, com desvio de finalidade e abuso da personalidade jurídica que representava, para fraudar o processo licitatório da Petrobras e obter contrato de obras com sobrepreço de forma a maximizar indevidamente os lucros da empresa Mendes Júnior Trading e Engenharia S.A, mediante formação de cartel e pagamento de propinas a agentes da estatal, em infringência aos princípios básicos dispostos no art. 37 da CF/1998, no art. 3º da Lei 8.666, de 1993, e no item 1.2 do Decreto 2.745, de 1998, além dos princípios da vedação ao enriquecimento sem causa, à função social do contrato e à justa proporção entre os encargos e a respectiva contraprestação remuneratória;
9.5.10. Ângelo Alves Mendes, como Diretor Vice-Presidente Corporativo da Mendes Júnior Trading e Engenharia S.A, em decorrência de praticar e conduzir atos ilícitos, com desvio de finalidade e abuso da personalidade jurídica que representava, para fraudar o processo licitatório da Petrobras e obter contrato de obras com sobrepreço de forma a maximizar indevidamente os lucros da empresa Mendes Júnior Trading e Engenharia S.A, mediante formação de cartel e pagamento de propinas a agentes da estatal, em infringência aos princípios básicos dispostos no art. 37 da CF/1998, no art. 3º da Lei 8.666, de 1993, e no item 1.2 do Decreto 2.745, de 1998, além dos princípios da vedação ao enriquecimento sem causa, à função social do contrato e à justa proporção entre encargos e respectiva contraprestação remuneratória;
9.5.11. José Humberto Cruvinel Resende, como Gerente de Contratos da Mendes Júnior Trading e Engenharia S.A, em decorrência de praticar e conduzir atos ilícitos, com desvio de finalidade e abuso da personalidade jurídica que representava, para fraudar o processo licitatório da Petrobras e obter contrato de obras com sobrepreço de forma a maximizar indevidamente os lucros da empresa Mendes Júnior Trading e Engenharia S.A, mediante formação de cartel e pagamento de propinas a agentes da estatal, em infringência aos princípios básicos dispostos no art. 37 da CF/1998, no art. 3º da Lei 8.666, de 1993, e no item 1.2 do Decreto 2.745, de 1998, além dos princípios da vedação ao enriquecimento sem causa, à função social do contrato e à justa proporção entre os encargos e a respectiva contraprestação remuneratória;
9.5.12. Alberto Jesus Padilla Lizondo, como Diretor da Setal Óleo e Gás S.A, em decorrência de praticar e conduzir atos ilícitos, com desvio de finalidade e abuso da personalidade jurídica que representava, para fraudar o processo licitatório da Petrobras e obter contrato de obras com sobrepreço de forma a maximizar indevidamente os lucros da empresa Setal Óleo e Gás S.A, mediante formação de cartel e pagamento de propinas a agentes da estatal, em infringência aos princípios básicos dispostos no art. 37 da CF/1998, no art. 3º da Lei 8.666, de 1993, e no item 1.2 do Decreto 2.745, de 1998, além dos princípios da vedação ao enriquecimento sem causa, à função social do contrato e à justa proporção entre encargos e respectiva contraprestação remuneratória;
9.5.13. Carlos Alberto Rodrigues, como Diretor da Setal Óleo e Gás S.A., em decorrência de praticar e conduzir atos ilícitos, com desvio de finalidade e abuso da personalidade jurídica que representava, para fraudar o processo licitatório da Petrobras e obter contrato de obras com sobrepreço de forma a maximizar indevidamente os lucros da empresa Setal Óleo e Gás S.A, mediante formação de cartel e pagamento de propinas a agentes da estatal, em infringência aos princípios básicos dispostos no art. 37 da CF/1998, no art. 3º da Lei 8.666, de 1993, e no item 1.2 do Decreto 2.745, de 1998, além dos princípios da vedação ao enriquecimento sem causa, à função social do contrato e à justa proporção entre os encargos e a respectiva contraprestação remuneratória;
9.5.14. Augusto Ribeiro de Mendonça Neto, como Controlador do Grupo Setal e Administrador da empresa SOG – Setal Óleo e Gás S.A, em decorrência de praticar e conduzir atos ilícitos, com desvio de finalidade e abuso da personalidade jurídica que representava, para fraudar o processo licitatório da Petrobras e obter contrato de obras com sobrepreço de forma a maximizar indevidamente os lucros da empresa Setal Óleo e Gás S.A, mediante formação de cartel e pagamento de propinas a agentes da estatal, em infringência aos princípios básicos dispostos no art. 37 da CF/1998, no art. 3º da Lei 8.666, de 1993, e no item 1.2 do Decreto 2.745, de 1998, além dos princípios da vedação ao enriquecimento sem causa, à função social do contrato e à justa proporção entre os encargos e a respectiva contraprestação remuneratória;
9.5.15. Luiz Cláudio de Araújo Santoro, como Diretor da empresa MPE Montagens e Projetos Especiais S.A, em decorrência de praticar e conduzir atos ilícitos, com desvio de finalidade e abuso da personalidade jurídica que representava, para fraudar o processo licitatório da Petrobras e obter contrato de obras com sobrepreço de forma a maximizar indevidamente os lucros da empresa MPE Montagens e Projetos Especiais S.A, mediante formação de cartel e pagamento de propinas a agentes da estatal, em infringência aos princípios básicos dispostos no art. 37 da CF/1998, no art. 3º da Lei 8.666, de 1993, e no item 1.2 do Decreto 2.745, de 1998, além dos princípios da vedação ao enriquecimento sem causa, à função social do contrato e à justa proporção entre os encargos e a respectiva contraprestação remuneratória;
9.5.16. Jésus de Oliveira Ferreira Filho, como Diretor da empresa MPE Montagens e Projetos Especiais S.A, em decorrência de praticar e conduzir atos ilícitos, com desvio de finalidade e abuso da personalidade jurídica que representava, para fraudar o processo licitatório da Petrobras e obter contrato de obras com sobrepreço de forma a maximizar indevidamente os lucros da empresa MPE Montagens e Projetos Especiais S.A, mediante formação de cartel e pagamento de propinas a agentes da estatal, em infringência aos princípios básicos dispostos no art. 37 da CF/1998, no art. 3º da Lei 8.666, de 1993, e no item 1.2 do Decreto 2.745, de 1998, além dos princípios da vedação ao enriquecimento sem causa, à função social do contrato e à justa proporção entre os encargos e a respectiva contraprestação remuneratória;
9.6. determinar que, com fulcro nos arts. 10, § 1º, 12, incisos I e II, e 16, § 2º, da Lei 8.443, de 1992, e nos arts. 202, incisos I e II, e 209, §§ 5º e 6º, do RITCU, a SeinfraOperações promova a citação dos responsáveis a seguir relacionados, para que, no especial e improrrogável prazo de  60 (sessenta) dias, apresentem as suas alegações de defesa sobre as falhas consistentes no débito apurado no bojo do Aditivo nº 14 e/ou recolham aos cofres da Petrobras S.A. a quantia de R$ 268.656.487,92  (em valores históricos) , atualizada monetariamente a partir das datas indicadas no demonstrativo de débito à Peça 119 até a data do efetivo recolhimento, abatendo-se, na oportunidade, as quantias já eventualmente ressarcidas, na forma da legislação em vigor, em face das seguintes irregularidades:
9.6.1. Consórcio Interpar (formado pelas empresas: Setal Óleo e Gás S.A; MPE Montagens e Projetos Especiais S.A; Mendes Júnior Trading e Engenharia S.A) , como signatário do contrato Nº 0800.0043363.08.2 (CT – 111) , em decorrência de pactuar o Aditivo nº 14, de forma irregular e com valores vultosos, sem a necessária justificativa dos valores cobrados acima dos preços de mercado, em infringência aos princípios básicos dispostos no art. 37 da CF/1998, no art. 3º da Lei 8.666, de 1993, e no item 1.2 do Decreto 2.745, de 1998, além dos princípios da vedação ao enriquecimento sem causa, à função social do contrato e à justa proporção entre os encargos e a respectiva contraprestação remuneratória;
9.6.2. Renato de Souza Duque, como Diretor de Serviços da Petrobras, em decorrência de propor o Aditivo nº 14, de forma irregular e com valores vultosos, sem a necessária justificativa dos valores cobrados acima dos preços de mercado, em infringência aos princípios básicos dispostos no art. 37 da CF/1998, no art. 3º da Lei 8.666, de 1993, e no item 1.2 do Decreto 2.745, de 1998, e ainda aos princípios da vedação ao enriquecimento sem causa, à função social do contrato e à justa proporção entre os encargos e a respectiva contraprestação remuneratória;
9.6.3. Pedro José Barusco Filho, como Gerente Executivo da Petrobras, em decorrência de propor o Aditivo nº 14, de forma irregular e com valores vultosos, sem a necessária justificativa dos valores cobrados acima dos preços de mercado, em infringência aos princípios básicos dispostos no art. 37 da CF/1998, no art. 3º da Lei 8.666, de 1993, e no item 1.2 do Decreto 2.745, de 1998, e ainda aos princípios da vedação ao enriquecimento sem causa, à função social do contrato e à justa proporção entre os encargos e a respectiva contraprestação remuneratória;
9.6.4. Paulo Roberto Costa, como Diretor de Abastecimento da Petrobras, em decorrência de propor o Aditivo nº 14, de forma irregular e com valores vultosos, sem a necessária justificativa dos valores cobrados acima dos preços de mercado, em infringência aos princípios básicos dispostos no art. 37 da CF/1998, no art. 3º da Lei 8.666, de 1993, e no item 1.2 do Decreto 2.745, de 1998, e ainda aos princípios da vedação ao enriquecimento sem causa, à função social do contrato e à justa proporção entre os encargos e a respectiva contraprestação remuneratória;
9.6.5.José Paulo Assis, como Gerente de Implementação de Empreendimentos para a Repar, em decorrência de autorizar e assinar o Aditivo nº 14, de forma irregular e com valores vultosos, sem a necessária justificativa dos valores cobrados acima dos preços de mercado, em infringência aos princípios básicos dispostos no art. 37 da CF/1998, no art. 3º da Lei 8.666, de 1993, e no item 1.2 do Decreto 2.745, de 1998, e ainda aos princípios da vedação ao enriquecimento sem causa, à função social do contrato e à justa proporção entre os encargos e a respectiva contraprestação remuneratória;
9.6.6. José Sérgio Gabrielli de Azevedo, como Presidente da Petrobras, em decorrência de inobservar os deveres previstos no art. 158 da Lei nº 6.404, de 1976, por ter atuado com conivência, imperícia, imprudência ou negligência, além da falta de dever de cuidado, em relação à necessária apuração dos ilícitos perpetrados na estatal, por ter deixado de agir para prevenir, evitar ou impedir a prática desses ilícitos; por falhar no seu dever de diligência previsto no art. 153 da Lei 6.404, de 1976, e por ter atuado com conivência, imperícia, imprudência ou negligência em relação à deficiente supervisão e controle das irregularidades praticadas pelos seus subordinados, conforme apurado nos recentes elementos de prova oriundos da Operação Lava Jato;
9.6.7. Sérgio Cunha Mendes, como Diretor Vice-Presidente Executivo da Mendes Júnior Trading e Engenharia S.A, em decorrência de praticar e conduzir atos ilícitos, com desvio de finalidade e abuso da personalidade jurídica que representava, para fraudar o processo licitatório da Petrobras e obter contrato de obras com sobrepreço de forma a maximizar indevidamente os lucros da empresa Mendes Júnior Trading e Engenharia S.A, mediante formação de cartel e pagamento de propinas a agentes da estatal, em infringência aos princípios básicos dispostos no art. 37 da CF/1998, no art. 3º da Lei 8.666, de 1993, e no item 1.2 do Decreto 2.745, de 1998, além dos princípios da vedação ao enriquecimento sem causa, à função social do contrato e à justa proporção entre os encargos e a respectiva contraprestação remuneratória;
9.6.8. Alberto Elísio Vilaça Gomes, como representante da Mendes Júnior Trading e Engenharia S.A, em decorrência de praticar e conduzir atos ilícitos, com desvio de finalidade e abuso da personalidade jurídica que representava, para fraudar o processo licitatório da Petrobras e obter contrato de obras com sobrepreço de forma a maximizar indevidamente os lucros da empresa Mendes Júnior Trading e Engenharia S.A, mediante formação de cartel e pagamento de propinas a agentes da estatal, em infringência aos princípios básicos dispostos no art. 37 da CF/1998, no art. 3º da Lei 8.666, de 1993, e no item 1.2 do Decreto 2.745, de 1998, além dos princípios da vedação ao enriquecimento sem causa, à função social do contrato e à justa proporção entre os encargos e a respectiva contraprestação remuneratória;
9.6.9. Ângelo Alves Mendes, como Diretor Vice-Presidente Corporativo da Mendes Júnior Trading e Engenharia S.A, em decorrência de praticar e conduzir atos ilícitos, com desvio de finalidade e abuso da personalidade jurídica que representava, para fraudar o processo licitatório da Petrobras e obter contrato de obras com sobrepreço de forma a maximizar indevidamente os lucros da empresa Mendes Júnior Trading e Engenharia S.A, mediante formação de cartel e pagamento de propinas a agentes da estatal, em infringência aos princípios básicos dispostos no art. 37 da CF/1998, no art. 3º da Lei 8.666, de 1993, e no item 1.2 do Decreto 2.745, de 1998, além dos princípios da vedação ao enriquecimento sem causa, à função social do contrato e à justa proporção entre os encargos e a respectiva contraprestação remuneratória;
9.6.10. José Humberto Cruvinel Resende, como Gerente de Contratos da Mendes Júnior Trading e Engenharia S.A, em decorrência de praticar e conduzir atos ilícitos, com desvio de finalidade e abuso da personalidade jurídica que representava, para fraudar o processo licitatório da Petrobras e obter contrato de obras com sobrepreço de forma a maximizar indevidamente os lucros da empresa Mendes Júnior Trading e Engenharia S.A, mediante formação de cartel e pagamento de propinas a agentes da estatal, em infringência aos princípios básicos dispostos no art. 37 da CF/1998, no art. 3º da Lei 8.666, de 1993, e no item 1.2 do Decreto 2.745, de 1998, além dos princípios da vedação ao enriquecimento sem causa, à função social do contrato e à justa proporção entre os encargos e a respectiva contraprestação remuneratória;
9.6.11. Alberto Jesus Padilla Lizondo, como Diretor da Setal Óleo e Gás S.A, em decorrência de praticar e conduzir atos ilícitos, com desvio de finalidade e abuso da personalidade jurídica que representava, para fraudar o processo licitatório da Petrobras e obter contrato de obras com sobrepreço de forma a maximizar indevidamente os lucros da empresa Mendes Júnior Trading e Engenharia S.A, mediante formação de cartel e pagamento de propinas a agentes da estatal, em infringência aos princípios básicos dispostos no art. 37 da CF/1998, no art. 3º da Lei 8.666, de 1993, e no item 1.2 do Decreto 2.745, de 1998, além dos princípios da vedação ao enriquecimento sem causa, à função social do contrato e à justa proporção entre os encargos e a respectiva contraprestação remuneratória;
9.6.12. Carlos Alberto Rodrigues, como Diretor da Setal Óleo e Gás S.A, em decorrência de praticar e conduzir atos ilícitos, com desvio de finalidade e abuso da personalidade jurídica que representava, para fraudar o processo licitatório da Petrobras e obter contrato de obras com sobrepreço de forma a maximizar indevidamente os lucros da empresa Mendes Júnior Trading e Engenharia S.A, mediante formação de cartel e pagamento de propinas a agentes da estatal, em infringência aos princípios básicos dispostos no art. 37 da CF/1998, no art. 3º da Lei 8.666, de 1993, e no item 1.2 do Decreto 2.745, de 1998, além dos princípios da vedação ao enriquecimento sem causa, à função social do contrato e à justa proporção entre os encargos e a respectiva contraprestação remuneratória;
9.6.13. Augusto Ribeiro de Mendonça Neto, como Controlador do Grupo Setal e Administrador da empresa SOG – Setal Óleo e Gás S.A, em decorrência de praticar e conduzir atos ilícitos, com desvio de finalidade e abuso da personalidade jurídica que representava, para fraudar o processo licitatório da Petrobras e obter contrato de obras com sobrepreço de forma a maximizar indevidamente os lucros da empresa Mendes Júnior Trading e Engenharia S.A, mediante formação de cartel e pagamento de propinas a agentes da estatal, em infringência aos princípios básicos dispostos no art. 37 da CF/1998, no art. 3º da Lei 8.666, de 1993, e no item 1.2 do Decreto 2.745, de 1998, além dos princípios da vedação ao enriquecimento sem causa, à função social do contrato e à justa proporção entre os encargos e a respectiva contraprestação remuneratória;
9.6.14. Luiz Cláudio de Araújo Santoro, como Diretor da empresa MPE Montagens e Projetos Especiais S.A, em decorrência de praticar e conduzir atos ilícitos, com desvio de finalidade e abuso da personalidade jurídica que representava, para fraudar o processo licitatório da Petrobras e obter contrato de obras com sobrepreço de forma a maximizar indevidamente os lucros da empresa Mendes Júnior Trading e Engenharia S.A, mediante formação de cartel e pagamento de propinas a agentes da estatal, em infringência aos princípios básicos dispostos no art. 37 da CF/1998, no art. 3º da Lei 8.666, de 1993, e no item 1.2 do Decreto 2.745, de 1998, e ainda aos princípios da vedação ao enriquecimento sem causa, à função social do contrato e à justa proporção entre os encargos e a respectiva contraprestação remuneratória;
9.6.15. Jésus de Oliveira Ferreira Filho, como Diretor da empresa MPE Montagens e Projetos Especiais S.A, em decorrência de praticar e conduzir atos ilícitos, com desvio de finalidade e abuso da personalidade jurídica que representava, para fraudar o processo licitatório da Petrobras e obter contrato de obras com sobrepreço de forma a maximizar indevidamente os lucros da empresa Mendes Júnior Trading e Engenharia S.A, mediante formação de cartel e pagamento de propinas a agentes da estatal, em infringência aos princípios básicos dispostos no art. 37 da CF/1998, no art. 3º da Lei 8.666, de 1993, e no item 1.2 do Decreto 2.745, de 1998, e ainda aos princípios da vedação ao enriquecimento sem causa, à função social do contrato e à justa proporção entre os encargos e a respectiva contraprestação remuneratória;
9.7. determinar que, com fulcro nos arts. 10, § 1º, 12, incisos I e II, e 16, § 2º, da Lei 8.443, de 1992, e nos arts. 202, incisos I e II, e 209, §§ 5º e 6º, do RITCU, a SeinfraOperações promova a citação dos responsáveis a seguir relacionados, para que, no especial e improrrogável prazo de  60 (sessenta) dias, apresentem as suas alegações de defesa sobre as falhas consistentes no débito apurado no bojo do Aditivo nº 14, em face da indevida diferença entre os valores estimativos da empresa estatal e o paradigma de mercado apurado pelo TCU, e/ou recolham aos cofres da Petrobras S.A. a quantia de R$ 298.987.182,57  (em valores históricos) , atualizada monetariamente a partir das datas indicadas no demonstrativo de débito à Peça 119 até a data do efetivo recolhimento, abatendo-se, na oportunidade, as quantias já eventualmente ressarcidas, na forma da legislação em vigor:
	NOME
	CPF
	ATRIBUIÇÃO

	Sérgio dos Santos Arantes
	XXX.417.367-XX
	Aprovação

	Adalberto Braga                                        
	XXX.720.157-XX
	Verificação

	Cócis Alexandre dos Santos Balbino
	XXX.274.297-XX
	Elaboração

	Débora Braga Barros Ferreira
	XXX.491.847-XX
	Elaboração

	José Luiz Arantes de Moura
	XXX.865.868-XX
	Elaboração

	Alexandre Werner
	XXX.463.387-XX
	Elaboração

	Marcos Rodrigues dos Santos
	XXX.844.707-XX
	Elaboração

	Gildásio Fernandes Dantas
	XXX.032.137-XX
	Verificação Revisão A e B

9.8. determinar que, com fulcro nos arts. 10, § 1º, 12, incisos I e II, e 16, § 2º, da Lei 8.443, de 1992, e nos arts. 202, incisos I e II, e 209, §§ 5º e 6º, do RITCU, a SeinfraOperações promova a citação dos responsáveis a seguir relacionados para que, no especial e improrrogável prazo de  60 (sessenta) dias, apresentem as suas alegações de defesa sobre as falhas consistentes no débito apurado no bojo do Aditivo nº 14, em face da diferença entre o valor contratado e o valor estimado para a contratação (sobrepreço residual) , com o seu consequente impacto sobre o menor detalhamento das planilhas orçamentárias, e/ou recolham aos cofres da Petrobras S.A. a quantia de R$ 176.311.823,01  (em valores históricos) , atualizada monetariamente a partir das datas indicadas no demonstrativo de débito à Peça 119 até a data do efetivo recolhimento, abatendo-se, na oportunidade, as quantias já eventualmente ressarcidas, na forma da legislação em vigor:
	NOME
	CPF
	ATRIBUIÇÃO

	Sérgio dos Santos Arantes
	XXX.417.367-XX
	Elaboração e aprovação de normas (Faixa de Variação) 

	Sandoval Dias Aragão
	XXX.203.586-XX
	Elaboração e aprovação de normas (Faixa de Variação) 

9.9. sobrestar, com fundamento no art. 157, caput, do RITCU, a aplicação da medida cautelar de indisponibilidade de bens prevista no item 9.1 deste Acórdão em desfavor dos Srs. Paulo Roberto Costa e Pedro José Barusco Filho e, também, da SOG Óleo e Gás S.A., diante da efetiva colaboração ou leniência premiada com o Ministério Público Federal, caso essa medida reste devidamente comprovada;
9.10. informar à Força-Tarefa da Operação Lava-Jato, aí incluídos os membros do Ministério Público Federal, que a manutenção do sobrestamento determinado pelo item 9.9 deste Acórdão depende da apreciação, pelo Ministério Público Federal, do compromisso firmado pelas correspondentes empresas, com as especificações das medidas de colaboração tendentes a contribuir com os respectivos processos de controle externo neste Tribunal, salientando que o TCU deliberará oportunamente sobre as possíveis sanções premiais a serem concedidas em prol das pessoas físicas colaboradoras ou das pessoas jurídicas lenientes, conforme o caso, por ocasião da análise das medidas especificadas no acordo judicial celebrado pelo Ministério Público Federal;
9.11. determinar que a unidade técnica promova o envio de cópia deste Acórdão, acompanhado do Relatório e da Proposta de Deliberação que o fundamenta, juntamente com as manifestações da SeinfraOperações acostadas às Peças 127, 128 e 129, para os responsáveis relacionados nos itens 9.1 até 9.8 deste Acórdão, com o intuito de subsidiar as correspondentes manifestações nestes autos, sem prejuízo de determinar que os aludidos responsáveis apresentem as suas defesas, em resposta à respectiva oitiva e/ou citação, acompanhadas dos subjacentes sumários, de sorte que, no respectivo sumário, o responsável faça listar objetivamente o título de cada questão essencial que ele pretende ver efetiva e necessariamente apreciada pelo TCU sobre a sua defesa, com a clara indicação de todas as páginas inerentes à cada questão essencial, na correspondente peça de defesa, em homenagem, assim, ao princípio da cooperação processual, nos termos dos arts. 6º e 15 da Lei n.º 13.105 (Código de Processo Civil) , de 2015, e do art.298 do RITCU; 
9.12. determinar que a SeinfraOperações promova a juntada de cópia deste Acórdão, acompanhado do Relatório e da Proposta de Deliberação que o fundamenta, aos eventuais processos de tomada de contas especial autuados para a apuração de irregularidades na implantação da refinaria Abreu e Lima, em Recife – PE (PAC – 25.753.0288.1P65.0026/2009) , na implantação de terminal para a ampliação da capacidade de escoamento de GLP e C5+, de 1,3 mm m3/dia para 18,0 mm m3/dia, pela construção de terminal de granéis líquidos no porto de Barra do Riacho – ES (25.785.0290.111S. 0032/2009) , na modernização e adequação do sistema de produção da refinaria Presidente Getúlio Vargas (Repar) , em Araucária – PR (PAC – 25.753.0288.3161.0041/2009) , e na construção do COMPERJ – RJ (25.753.XXXX.XXXX.0001) , para que cada Ministro-Relator do correspondente feito possa promover os estudos com o intuito de apurar as possíveis irregularidades perpetradas pelos diversos agentes públicos, no âmbito do respectivo procedimento técnico-administrativo destinado a resultar na edição da correspondente fundamentação ministerial para o posterior envio da Mensagem de Veto n.º 41, de 26/1/2010, ao Projeto de Lei no 46, de 2009 – CN, buscando subsequentemente promover o desbloqueio orçamentário-financeiro de cada empreendimento, seja diante da ausência da necessária fundamentação técnico-administrativa para esse desbloqueio, seja diante da produção dessa fundamentação de modo descabido ou inadequado, com vistas a permitir o prosseguimento de cada um desses quatro empreendimentos maculados pela correspondente irregularidade grave, sem a observância dos procedimentos estabelecidos e das cautelas fixadas pelos arts. 9o, 94, 95, 97 e 98, entre outros, da então vigente Lei n.º 12.017 (LDO-2010) , de 12/8/2009; e 
9.13. determinar que a unidade técnica promova o envio de cópia deste Acórdão, acompanhado do Relatório e da Proposta de Deliberação que o fundamenta, à Força-Tarefa do Ministério Público Federal na Operação Lava-Jato, à Força-Tarefa da Advocacia-Geral da União na Operação Lava-Jato, ao Juiz Federal Titular da 13ª Vara Federal de Curitiba, ao Ministério da Transparência e Controladoria-Geral da União e à Diretoria de Governança, Risco e Conformidade da Petrobras, para ciência e adoção das medidas porventura cabíveis, informando-os sobre a possibilidade de, após a assinatura de novos acordos de leniência e/ou de colaboração premiada, notificar o TCU para que possa deliberar sobre os eventuais efeitos desses acordos no âmbito dos processos de controle externo financeiro do TCU.”
3.	Após a análise do feito, o auditor federal da SeinfraOperações lançou o seu parecer à Peça 21, com a anuência do dirigente da unidade técnica (Peça 22) , nos seguintes termos:
“ (...) 1. A medida foi efetivada em 8/12/2017, conforme registro na Central de Indisponibilidade de Bens – CNIB (peça 4) .
2.	Em 18/2/2019, o responsável, por meio de seus advogados, requer que a medida cautelar seja imediatamente levantada e o processo seja arquivado, visto que o prazo legal de um ano teria se encerrado em 9/12/2018.
Exame do pedido
3.	Inicialmente, se verifica ser procedente a informação acerca do vencimento do prazo da medida cautelar, visto que o próprio item do acórdão que a determinou estipulou a vigência de um ano. Não poderia ter sido diferente, pois a lei que fundamentou a medida limita sua vigência a um ano.
4.	Em casos semelhantes, nos quais o prazo da medida cautelar de indisponibilidade de bens de pessoas físicas estava vencido ou preste a vencer, esta Unidade Técnica vinha analisando, caso a caso, a persistência dos pressupostos das medidas, de modo a propor sua extinção ou a decretação de nova medida cautelar, nos mesmos termos daquela que estava vencendo.
5.	A decretação de nova medida, que vinha sendo denominada de prorrogação da medida cautelar, se baseou na jurisprudência até então mais recente do TCU sobre o assunto, retratado no caso da compra da refinaria de Pasadena (Acórdão 2474/2018-TCU-Plenário, relator Ministro-Substituto Augusto Sherman) .
6.	Entretanto, a jurisprudência que vem sendo construída mais recentemente, nesses mesmo processos em que esta Secretaria propôs a decretação de nova cautelar, indica, não a impossibilidade de se decretar nova medida após o vencimento da medida anterior, mas a necessidade de se ponderar outras questões, especialmente em se tratando de pessoas físicas.
7.	O Voto do Acórdão 2910/2018-TCU-Plenário (min. Benjamin Zymler) , a seguir transcrito, apresenta essas questões:
7. O art. 44, § 2º, dispõe que cabe a esta Corte ‘decretar, por prazo não superior a um ano, a indisponibilidade de bens do responsável’.
8. É fato que, em recentes decisões pretéritas (v.g. Acórdão 387/2018Plenário) , o TCU admitiu a decretação de nova medida cautelar de indisponibilidade de bens quando, transcorrido o prazo de um ano da decretação anterior, permanecerem presentes os requisitos legais para a adoção da medida.
9. Entretanto, no bojo do voto revisor do Acórdão 2.474/2018Plenário, o Exmo. Ministro Bruno Dantas fez relevantes considerações sobre a renovação da medida cautelar ao afirmar que ‘a medida de decretação de constrição de bens de pessoas físicas possui caráter excepcionalíssimo, tanto que a lei limita sua validade ao prazo de um ano.’
10. Segundo o ilustre Ministro, haveria dúvidas se essa medida seria consentânea com os princípios constitucionais e a racionalidade do ordenamento jurídico, pois as pessoas teriam suas vidas paralisadas, além do prazo previsto em lei. Como conclusão, o Plenário acatou a proposta de deixar de prorrogar os bens dos responsáveis arrolados naqueles autos.
11. Ao acompanhar o posicionamento do Revisor, manifestei também questões de ordem pragmática, pois as pessoas físicas objeto das medidas constritivas possuem patrimônios muito baixos em relação aos débitos de centenas de milhões de reais que estão sendo analisados nas contratações efetuadas pela Petrobras. 
12. Além de serem de pouca efetividade, as medidas ocasionam inúmeros incidentes processuais que acabam por procrastinar o andamento do processo. Isso porque esses incidentes, para sua análise, provocam o deslocamento de mão de obra qualificada que deveria estar sendo destinada para a apuração do débito e definição das responsabilidades.
13. Outrossim, há decisões do Supremo Tribunal Federal no sentido de que a renovação da decretação de indisponibilidade de bens pode não ser adequada juridicamente.
14. Em decisão proferida no bojo do MS 34.233DF, de 11/10/2017 (Mandado de Segurança impetrado pelo sr. José Sergio Gabrielli de Azevedo contra o Acórdão 927/2016Plenário, referente à refinaria de Pasadena) , o Ministro Gilmar Mendes, monocraticamente, destaca que a Lei 8.443/1992 foi peremptória ao afirmar que o bloqueio de bens não se daria por prazo superior a um ano.
15. Destacou-se ainda que a medida constritiva afeta a livre disposição do patrimônio dos cidadãos, atingindo núcleo essencial do direito de propriedade (art. 5º, incisos XXII e LIV, da Constituição Federal) . Assim, qualquer medida que restrinja esse direito fundamental deveria ter interpretação restritiva.
16. Ponderou-se, ainda, que ‘os princípios da eficiência (art. 37, caput, da Constituição Federal) e da razoável duração do processo (art. 5º, LXXVIII, da Constituição Federal) são considerados regras matrizes do Estado democrático de Direito – os quais se aplicam à administração pública, incluindo o TCU – e devem nortear a celeridade do julgamento de processos administrativos que restrinjam o âmago de proteção dos direitos fundamentais, mais notadamente aqueles que possuem prazo de vigência máxima prevista em lei’. (Grifos acrescidos) . 
17. Essa decisão foi confirmada pela Segunda Turma do Supremo Federal em agravo regimental na data de 25/5/2018 (vencidos os Ministros Dias Toffoli e Celso de Mello) . 
18. O Min. Ricardo Lewandowski, por sua vez, monocraticamente, assim se manifestou no julgamento do MS 34.545/DF em 5/5/2018 (Mandado de Segurança impetrado pelo sr. José Sergio Gabrielli de Azevedo contra o Acórdão 2.109/2016Plenário, referente ao contrato de construção da Unidade de Destilação Atmosférica (UDA) e da Unidade de Hidrotratamento (UHDT) da Refinaria Abreu Lima) :
‘Percebe-se da leitura do dispositivo transcrito [art. 44, § 2º, da Lei 8.443/1992], que a lei de regência do Tribunal de Contas da União autorizou a decretação de indisponibilidade dos bens do responsável por prazo não superior a um ano. Não há, por outro lado, a autorização para prorrogação do respectivo prazo de constrição dos bens do administrado.
Tem-se, desse modo, uma regra de aplicação excepcional e de interpretação necessariamente restritiva, pois restringe um direito fundamental dos administrados’.
19. Em outra seara, o Ministro Edson Fachin, monocraticamente, entendeu ser admissível a prorrogação da medida, desde que haja justificativas para tanto (MS 35.694/DF, em 31/7/2018 – Mandado de Segurança impetrado pelo sr. Almir Guilherme Barbassa contra o Acórdão 387/2018Plenário, referente à refinaria de Pasadena) :
‘O tema mostra-se deveras complexo, especialmente em se tratando de um embate por meio do qual o particular busca a prevalência de seu direito à propriedade, e a Corte de Contas pugna pelo correto exercício de seu mister constitucional na tutela do patrimônio público.
Entendo que, transcorridos alguns anos do início das investigações acerca da aquisição da Refinaria de Pasadena pela Petrobras e suas subsidiárias, faz-se necessário que o Tribunal de Contas apresente justificativa razoável para a concessão de nova medida cautelar, pela terceira vez, de indisponibilidade dos bens dos investigados, demonstrando sobremaneira a complexidade das questões envolvidas, bem como a manutenção da necessidade de suspensão do exercício de um dos poderes proprietários por parte daqueles apontados como responsáveis pelos prejuízos causados à estatal.’ (Grifos acrescidos) .   
20. Como exposto, cabe reconhecer que há fundadas dúvidas acerca da possibilidade jurídica de ser efetuada a prorrogação da medida de indisponibilidade de bens prevista na Lei Orgânica do TCU. Isso deve ao conflito entre valores constitucionais que decorre dessa medida. De um lado a busca pela tutela do patrimônio público e de outro os direitos à propriedade e à duração razoável do processo.
21. É certo que a matéria ainda deve ser objeto de ulteriores manifestações do Supremo Tribunal Federal. Entretanto, em casos como os aqui tratados, envolvendo o patrimônio de pessoas físicas em comparação com débitos na casa de centenas de milhões de reais, entendo que uma análise do custo versus benefício da implementação da medida parece indicar pela sua impertinência.
22. Isso porque cada medida de decretação de indisponibilidade acaba pode provocar o desvio de atenção que deveria estar focada no aspecto principal das tomadas de contas especiais – apuração de dano e definição de responsabilidades. Paradoxalmente, a própria tutela do patrimônio público, objetivo maior da medida constritiva, fica por ela prejudicada em razão da maior demora na solução do processo. 
23. Outra questão a ser ponderada são os motivos que fazem com que um processo não seja apreciado no mérito depois de transcurso um ano da decretação de indisponibilidade de bens, o que potencialmente violaria a garantia constitucional da duração razoável do processo. 
24. Em sendo a demora imputável ao responsável, em decorrência de atos que, mesmo amparados pelo exercício da ampla defesa, atrasem o andamento regular do processo, pode-se cogitar da legitimidade da prorrogação da medida. Em sendo a demora decorrente de outras causas de responsabilidade da administração, a legitimidade da prorrogação fica esmaecida, pois pode-se questionar em que medida uma garantia constitucional – direito de propriedade – pode ser afetada sem que o cidadão tenha dado a ela causa.
25. Ante essas considerações, por não caber, a meu sentir, a renovação da medida de indisponibilidade de bens, entendo que o presente processo cumpriu o objeto pelo qual foi constituído, devendo ser apensado ao processo que o deu origem – TC Processo 004.038/20118.’ (grifos acrescidos) 
8.	Ponderações semelhantes também foram apresentadas nos Votos dos Acórdãos 2.911/2018, 2.915/2018 e 115/2019, todos do Plenário e da relatoria do Ministro Benjamin Zymler. Note-se que o fato de a mencionada jurisprudência partir da relatoria de um único Ministro em nada a desqualifica, pois que as propostas de deliberação foram submetidas e aprovadas pelo Plenário do TCU. Ademais, as razões que fundamentaram as decisões já haviam sido levantadas por outro Ministro, Bruno Dantas, em voto revisor do Acórdão 2474/2018-TCU-Plenário.
9.	O caso tratado no presente processo em nada se diferencia dos Acórdãos mencionados. São pessoas físicas arroladas em processos de tomada de contas especiais como responsáveis solidárias por débitos multimilionários ou até mesmo bilionários – no caso deste processo, são pelo menos R$ 460.317.873,45 em valores de set/2017 – e cujas indisponibilidades de bens se encontram com prazo vencido sem que a TCE tenha chegado ao mérito.
10.	Não há nada que indique condição especial a justificar tratamento distinto para o senhor José Humberto Cruvinel Resende neste processo, razão pela qual me manifesto pelo atendimento à petição apresentada à peça 16 e proponho ao exmo. Ministro relator André Luís de Carvalho, com fundamento no art. 44, § 2º, da Lei 8.443/1992 c/c o art. 274 do RITCU e o art. 4º, alínea a e § 1º, da Portaria-Segecex 14/2015, a revogação da medida cautelar de indisponibilidade dos bens do senhor José Humberto Cruvinel Resende, decretada no item 9.1 do Acórdão 2791/2017-TCU-Plenário, em face do transcurso do prazo de um ano desde sua efetivação, e, com fundamento no art. 169, incisos I e V, do RITCU, o encerramento do presente processo com seu apensamento definitivo ao TC Processo 023.301/20155.
PROPOSTA DE ENCAMINHAMENTO
11.	Diante do exposto, submetem-se os autos à consideração superior propondo:
a) com fundamento no art. 44, § 2º, da Lei 8.443/1992 c/c o art. 274 do RITCU e o art. 4º, alínea a e § 1º, da Portaria-Segecex 14/2015, revogar da medida cautelar de indisponibilidade dos bens do senhor José Humberto Cruvinel Resende (CPF: 112.676.07653) , decretada no item 9.1 do Acórdão 2791/2017-TCU-Plenário, em face do transcurso do prazo de um ano desde sua efetivação;
b) determinar à SeinfraOperações que:
b.1) proceda com as comunicações necessárias para o levantamento da indisponibilidade dos bens do senhor José Humberto Cruvinel Resende (CPF: 112.676.07653) junto aos órgãos que eventualmente tenham sido comunicados da medida cautelar; e
b.2) promova o envio de cópia da decisão que vier a ser proferida, acompanhada do Relatório e do Voto que a fundamentar, à Força-Tarefa do Ministério Público Federal na Operação Lava-Jato, à Força-Tarefa da Advocacia-Geral da União na Operação Lava-Jato, ao Juiz Federal Titular da 13ª Vara Federal de Curitiba, ao Ministério da Transparência e Controladoria-Geral da União e à Diretoria de Governança, Risco e Conformidade da Petrobras, para ciência e adoção das medidas porventura cabíveis.
c) com fundamento no art. 169, incisos I e V, do RITCU, encerrar o presente processo com seu apensamento definitivo ao TC Processo 023.301/20155.”
	É o Relatório.

8.1. Giuseppe Giamundo Neto (OAB/SP 234.412, OAB/RJ 181.640, OAB/RO 6.092 e OAB/AM 1132-A), entre outros, representando o Sr. José Humberto Cruvinel Resende.

Não atuou.

INDISPONIBILIDADE DE BENS. PETROBRAS. REFINARIA PRESIDENTE GETÚLIO VARGAS (REPAR). CONTRATO CT-111. DECRETAÇÃO DA CAUTELAR DE INDISPONIBILIDADE DE BENS PELO ACÓRDÃO 2.791/2017-TCU-PLENÁRIO. OITIVA. PROPOSTA PARA A REVOGAÇÃO DA MEDIDA. TRANSCURSO DO PRAZO DA REFERIDA CAUTELAR. DESNECESSIDADE E PERDA DE EFICÁCIA DA MEDIDA CAUTELAR. APENSAMENTO. COMUNICAÇÃO.

INDISPONIBILIDADE DE BENS (IND)

Secretaria Extraordinária de Operações Especiais em Infraestrutura (SeinfraOperações).

Trata-se de acompanhamento sobre a cautelar para a indisponibilidade dos bens de José Humberto Cruvinel Resende a partir da prolação do Acórdão 2791/2017-TCU-Plenário, no âmbito do TC 023.301/2015-5, em sintonia com o Acórdão 2.166/2015 proferido pelo Plenário do TCU no bojo do TC 023.301/2015-5, diante dos indícios de dano ao erário no Contrato 0800.0043363.08.2 (CT – 111) celebrado pela Petróleo Brasileiro S.A. (Petrobras) com o Consórcio Interpar (Mendes Júnior Trading e Engenharia S.A., Sistemas em Óleo e Gás – SOG e Montagens e Projetos Especiais – MPE) para a execução das unidades e sistemas off-sites nas carteiras de gasolina, coque e HDT da Refinaria Presidente Getúlio Vargas no Estado do Paraná (Repar) .
Em consonância com a prolação da referida cautelar de indisponibilidade dos bens, foi determinada a oitiva do responsável para apresentar as suas manifestações nos autos, com o envio da adicional informação sobre a possibilidade de indicar “os bens por eles considerados essenciais ao sustento das pessoas físicas e à manutenção das atividades operacionais das pessoas jurídicas, com as devidas justificativas”.
Por esse ângulo, em resposta à referida oitiva, o Sr. José Humberto Cruvinel Resende, por meio dos seus advogados, requereu a revogação da aludida medida constritiva em função do prazo legal ter se encerrado em 9/12/2018.
Após a análise do feito, a SeinfraOperações propôs a revogação da alduida medida constritiva em relação ao aludido responsável, em face do vencimento do prazo legal e em sintonia com alguns precedentes do TCU em casos similares.
Incorporo o parecer da unidade técnica a estas razões de decidir, sem prejuízo de considerar prejudicada a aludida cautelar, em vez de promover a sua revogação.
A despeito, enfim, de a suscitada cautelar patrimonial constritiva poder novamente vir a ser decretada pelo TCU, a partir da identificação de outras irregularidades com novo dano ao erário em vários outros processos no TCU, não se mostra necessária a decretação da aludida cautelar, no presente momento, até porque, sem a perda de tempo na análise das respostas às cautelares patrimoniais constritivas, o processo de tomada de contas especial pode caminhar mais celeremente para o subsequente julgamento final de mérito.
Assinalo, portanto, o presente prejuízo à eventual concessão da cautelar patrimonial constritiva, sem prejuízo de determinar o apensamento definitivo do presente processo ao TC Processo 023.301/20155.
Ante o exposto, pugno pela prolação do Acórdão ora submetido a este Colegiado.
TCU, Sala das Sessões, em 13 de março de 2019.
Ministro-Substituto ANDRÉ LUÍS DE CARVALHO 
Relator